【裁判字號】    98,訴,2474
【裁判日期】    990428
【裁判案由】    返還土地
【裁判全文】
臺灣臺中地方法院民事判決  98年度訴字第2474號
原      告  臺中縣政府
法定代理人  乙○○
訴訟代理人  許宏達律師
複代理人    柯伊伶律師
被      告  甲○○
上列當事人間請求拆屋還地事件，本院於民國99年3月31日言詞
辯論終結，判決如下：
    主    文
被告應將坐落台中縣大雅鄉○○段第314之5號土地如附圖所示編
號A磚造建物（面積十二平方公尺）、編號B烤漆板棚頂（面積三
十四平方公尺）、編號C1鋼架、烤漆板建物（九十四平方公尺）
、編號D1混凝土空地（面積一百九十平方公尺）、如附圖所示P
─Q─R─S─T─U─V─W─Y連線之圍牆及O─P連線之電動大門、
W─X連線之手動大門全部拆除，並將土地返還原告。
被告應給付原告新台幣壹拾參萬壹仟柒佰元，及自民國98年10月
21日起，至清償日止，按年息百分之五計算之利息；暨自民國98
年10月21日起，至返還前項土地之日止，按月給付原告新台幣貳
仟壹玖拾伍元。
原告其餘之訴駁回。
訴訟費用由被告負擔百分之五十，餘由原告負擔。
本判決第一項、第二項原告勝訴部分於原告以新臺幣玖拾柒萬元
為被告擔保後，得假執行；但被告如以新臺幣貳佰玖拾萬玖仟元
為原告預供擔保，得免為假執行。
原告其餘假執行之聲請駁回。
    事實及理由
壹、程序方面：
    按訴狀送達後，原告不得將原訴變更或追加他訴，但擴張或
    減縮應受判決事項之聲明者，不在此限，民事訴訟法第255
    條第1項第3款定有明文。本件原告起訴聲明：1.被告應將坐
    落台中縣大雅鄉○○段第314之5號土地（以下簡稱系爭314
    之5號土地）如起訴狀附圖所示磚造、鋼鐵造建物、烤漆浪
    型板頂棚、水泥地面、曬穀場、手動大門、圍牆等地上物（
    面積共434.16平方公尺）全部拆除及移除，並將土地返還原
    告。2.被告應給付原告新台幣（下同）14萬4300元，及自起
    訴狀繕本送達翌日起，至清償日止，按年息百分之五計算之
    利息。暨自起訴狀繕本送達翌日起，至返還前項土地之日止
    ，按月給付原告2405元。嗣於民國（下同）99年3月3日具狀
    擴張聲明為：1.被告應將坐落系爭314之5號土地如附圖（台
    中縣雅潭地政事務所99年3月1日土地複丈成果圖）所示編號
    A磚造建物（面積12平方公尺）、編號B烤漆板棚頂（面積34
    面平方公尺）、編號C1鋼架、烤漆板建物（面積94平方公尺
    ）、編號D1混凝土空地（面積190平方公尺）、編號D2混凝
    土空地（面積337平方公尺）、編號F1帆布車棚（面積2平方
    公尺）、如附圖所示P─Q─R─S─T─U─V─W─Y連線之圍
    牆及O─P連線之電動大門、W─X連線之手動大門全部拆除，
    並將土地交還原告。2.被告應給付原告26萬6880元，及自起
    訴狀繕本送達翌日起，至清償日止，按年息百分之五計算之
    利息。暨自起訴狀繕本送達翌日起，至返還前項土地之日止
    ，按月給付原告4448元，合於前開規定，應予准許。
貳、實體方面：
一、原告主張：坐落系爭314之5號土地為國有土地，原告為管理
    機關。原告於94年辦理「潭雅神綠園道體計劃」實施測繪時
    ，發現被告未經許可占用系爭土地搭建如附圖所示編號A磚
    造建物（面積12平方公尺）、編號B烤漆板棚頂（面積34平
    方公尺）、編號C1鋼架、烤漆板建物（面積94平方公尺）、
    編號D1混凝土空地（面積190平方公尺）、編號D2混凝土空
    地（面積337平方公尺）、編號F1帆布車棚（面積2平方公尺
    ）、如附圖所示P─Q─R─S─T─U─V─W─Y連線之圍牆及O
    ─P連線之電動大門、W─X連線之手動大門，經原告催告返
    還，被告置之不理，且被告亦經檢察官認其已逾10年而為不
    起訴處分。被告無權占用系爭314之5號土地，妨害原告所有
    權之行使，原告得依民法第767條第1項規定請求被告拆除地
    上物並返還土地。又被告無權占有系爭314之5號土地，受有
    利益，並使原告無法占有使用收益而受有損害，應將不當得
    利返還原告，審諸系爭314之5號土地申報地價為每平方公尺
    為1330元，以年息百分之六計算，被告每月應返還之不當得
    利為4448元，原告自得請求被告自起訴狀送達翌日（即98年
    10 月21日）起回溯5年之不當得利26萬6880元，並自起訴狀
    送達翌日起，至返還土地之日止，按月給付4448元，爰依民
    法第767條第1項及第179條規定提起本件訴訟等語，並聲明
    ：1.被告應將系爭314之5號土地，如附圖所示編號A磚造建
    物（面積12平方公尺）、編號B烤漆板棚頂（面積34平方公
    尺）、編號C1鋼架、烤漆板建物（面積94平方公尺）、編號
    D1 混凝土空地（面積190平方公尺）、編號D2混凝土空地（
    面積337平方公尺）、編號F1帆布車棚（面積2平方公尺）、
    如附圖所示P─Q─R─S─T─U─V─W─Y連線之圍牆及O─P
    連線之電動大門、W─X連線之手動大門全部拆除，並將土地
    交還原告。2.被告應給付原告26萬6880元，及自起訴狀繕本
    送達翌日（即98年10月21日）起，至清償日止，按年息百分
    之五計算之利息。暨自起訴狀繕本送達翌日起，至返還前項
    土地之日止，按月給付原告4448元。且陳明：供擔保請准宣
    告假執行。
二、被告則以：原告於96年7月3日以府交觀字第09601821032號
    公告處分，限期被告自行拆除系爭地上物，被告不服提起訴
    願，並經內政部於97年7月3日作成訴字第0970100503號訴願
    書，表示本件雅潭神綠園道整體工程計劃，就被告位於系爭
    土地上之建物，應依台中縣公共工程建築改良物拆遷補償自
    治條例規定辦理救濟金之核定，原告應於一個月內依該自治
    法條例辦理等語，原告本應依法行政竟捨此不為，再啟訴端
    實耗司法資源。依台中縣辦理公共工程建築改良物拆遷補償
    自治條例31條，補償費應於拆除期限內發放，表示本件應由
    原告先行發放補償費後，始得拆除建物。原告未依決定書內
    容依法行政，被告自得拒絕拆除地上物。又不論原處分機關
    之行政處分係合法或違法，對於受益人信賴該處分，而遭受
    財產上損失，應予合理補償，顯見原告本應先發放補償費予
    被告後，被告方有拆除之義務，原告如依法行政先行補償被
    告，即無系爭紛爭之產生，今因原告未為發放補償費，被告
    得拒絕拆除地上物，被告占用系爭土地，基於信賴利益保護
    原則，被告應受信賴利益保護，是被告占用系爭土地，無不
    當得利可言。另如附圖所示D2混凝土空地及F1車棚非被告設
    置占有使用，應自原告請求中扣除等語置辯，並聲明：原告
    之訴及執行之聲請均駁回。且陳明：供擔保請准免宣告假執
    行。
三、本件經兩造協商簡化爭點，就下列事實兩造所不爭執，本院
    自得採為裁判之基礎：
（一）坐落系爭314之5號土地為國有，原告為管理機關。
（二）坐落系爭314之5號土地上現有如附圖所示編號A磚造建物
      （面積12平方公尺）、編號B烤漆板棚頂（面積34平方公
      尺）、編號C1鋼架、烤漆板建物（面積94平方公尺）、編
      號D1混凝土空地（面積190平方公尺）、編號D2混凝土空
      地（面積337平方公尺）、編號F1帆布車棚（面積2平方公
      尺）、如附圖所示P─Q─R─S─T─U─V─W─Y連線之圍
      牆及O─P連線之電動大門、W─X連線之手動大門。
（三）前項坐落系爭314之5號土地上除編號D2、F1地上物，被告
      否認為其設置占用外，其他部分為被告占有設置地上物使
      用。
四、得心證之理由：
    本件原告主張其為系爭314之5號土地之管理機關，被告無權
    占用系爭314之5號土地搭建如附圖所示編號A磚造建物（面
    積12平方公尺）、編號B烤漆板棚頂（面積34平方公尺）、
    編號C1鋼架、烤漆板建物（面積94平方公尺）、編號D1 混
    凝土空地（面積190平方公尺）、編號D2混凝土空地（面積
    337平方公尺）、編號F1帆布車棚（面積2平方公尺）、如附
    圖所示P─Q─R─S─T─U─V─W─Y連線之圍牆及O─P連線
    之電動大門、W─X連線之手動大門等，應拆屋還地，並返還
    相當於租金之不當得利等語，被告則以前詞置辯，經查：
（一）按國有財產撥給各地國家機關使用者，名義上雖仍為國有
      ，實際上即為使用機關行使所有人之權利，故對於是類財
      產之管理方面，應由管領機關起訴或應訴，代國家主張所
      有權人之權利（最高法院93年度臺上字第21 05號判決參
      照）。本件系爭土地為國有，原告為其管理機關，是原告
      代國家主張所有權人之權利，自屬有據。
（二）原告主張被告無權占用系爭314之5號土地，並在其上搭建
      如附圖所示編號A磚造建物、編號B烤漆板棚頂、編號C1鋼
      架、烤漆板建物、編號D1混凝土空地及如附圖所示P─Q─
      R─S─T─U─V─W─Y連線之圍牆及O─P連線之電動大門
      、W─X連線之手動大門等事實，為被告所不爭執，自堪信
      為真實；按所有人對於無權占有或侵奪其所有物者，得請
      求返還之；對於妨害其所有權者，得請求除去之，民法第
      767條第1項亦有明文。本件被告既無權占用系爭314之5號
      土地，並在其上搭建如附圖所示編號A磚造建物、編號B烤
      漆板棚頂、編號C1鋼架、烤漆板建物、編號D1混凝土空地
      、如附圖所示P─Q─R─S─T─U─V─W─Y連線之圍牆及O
      ─P連線之電動大門、W─X連線之手動大門，原告依上開
      規定訴請被告將上開建物及地上物拆除，並將土地返還原
      告，於法有據；至於被告抗辯：原告於96年7月3日以府交
      觀字第09601821032號公告處分，限期被告自行拆除系爭
      地上物，被告不服提起訴願，並經內政部於97年7月3日作
      成訴字第0970100503號訴願書，表示本件雅潭神綠園道整
      體工程計劃，就被告位於系爭土地上之建物，應依台中縣
      公共工程建築改良物拆遷補償自治條例規定辦理救濟金之
      核定，原告應於一個月內依該自治法條例辦理等語，於原
      告未補償前，被告得拒絕拆除云云，惟查：
  １、前開補償條例第1條規定：「台中縣（以下簡稱本縣）為
      辦理各項公共設施工程，拆遷建築改良物（以下簡稱建築
      物）之補償標準，特制定本自治條例」。據上，該補償條
      例係於台中縣為興辦各項公共設施，必須拆遷民眾之建築
      物時，始有其適用，其應屬行政補償性質之行政行為。而
      本件被告係因無權占用系爭土地，經原告依民法第767 條
      第1項所有物之物上請求權規定訴請返還土地，自與因原
      告興辦公共設施、拆遷民眾合法建築物須予補償之行政行
      為不同。況依卷附被告所提出之台內訴字第0970100503
      號訴願決定書一份，其雖載：【府交觀字第09601821032
      號公告處分撤銷，並於理由中述明：原告曾於94年5月10
      日曾以府交觀字第0940123484號函一份通知被告「．．有
      關本府94年4月27日府交觀字第0940112298號函（諒達）
      送之雅潭神綠園道整體計劃工程占用公有土地部分之建改
      良物查表，及農作物調查估計表一案，本府同意將提出異
      議期限展延至94年5月20日止，若有異議者，請以書面敘
      明名、住址．．．向本府提出申請，若無異議，本府將依
      查估清冊盡速辦理後續救濟金發放作業．．．」】，認原
      告於辦理救濟金核發過程中，竟又為府交觀字第09601821
      03 2號公告行政處分，認被告涉刑法竊占罪而不予核發，
      並為限期自行除之公告處分，有違台中縣理公共工程建築
      改良物拆遷補償自治條例規定，似有未當，而予撤銷該公
      告行政處分之情事。然依卷附原告所提出98年8月27日府
      交觀字第0980092626號函，原告以該函向被告表示：【本
      案依內政部訴願決定理由書三、本府應依台中縣辦理公共
      工程建築改良物拆遷補償自治條例相關規定辦理，惟依該
      部97年12月3日台內訴字第0970197530號函（訴願案號：
      0000000000），係與本案雷同之公有土地遭私人違法占用
      而引發救濟金訴願案件，其訴願決定為「訴願駁回」。本
      案訴願決定結果卻與前揭訴願案件迴異，顯見其適法性問
      題仍有爭議，且多數自行拆除占用自行車道公有地建物之
      住戶，本府均未發給任何救濟金，故為符公平正義原則及
      顧及社會觀感，本案本府有裁量權限，歉難依上開自治條
      例予以救濟方式辦理】等語，明白表示本件拆遷不予補償
      ，原告主張其對本件地上物之拆除未同意補償，尚屬可採
      。
  ２、再按因契約互負債務者，於他方當事人未為對待給付前，
      得拒絕自己之給付，民法第264條第1項前段固定有明文。
      惟上述補償條例規範之拆遷補償，係屬地方自治團體之行
      政行為，要非屬兩造間因契約互負債務之情形，故亦無上
      揭民法同時履行抗辯之適用。被告自不得以原告未為行政
      補償，即拒絕拆除。末查，本件原告請求之不當得利係針
      對被告使用國有土地使用所得之利益（後敘），而上揭補
      償條例規定之補償則係針對建築物遭拆除所生之不利益而
      為補償，兩者亦分屬不同給付內容，本件判決拆除地上物
      及返還不當利得，核與上揭補償條例規定之補償不相干涉
      、亦互不生影響，如被告認其等所有上揭地上物符合上揭
      拆遷補償條例之補償請求規定，自應由被告另循行政救濟
      途逕以為救濟，尚無從據以於本件訴訟中對抗原告。據上
      ，本院認被告抗辯：應於原告給付補償金後始得拆除，並
      認原告訴請拆屋還地暨請求給付相當租金損害無理由等節
      ，尚屬無據。
（三）另如附圖所示編號D2混凝土空地（面積337平方公尺）、
      編號F1帆布車棚（面積2平方公尺）等，被告業已否認其
      所設置，而原告就被告抗辯上開附圖所示編號D2、F1部分
      地上物非被告占用之事實，亦陳述沒有意見，原告既未能
      舉證證明被告有占用如附圖所示編號D2、F1部分土地，原
      告主張被告無權占用上開附圖所示編號D2、F1部分土地，
      應拆除地上物返還土地及不當得利，自無可採。
（四）第按無法律上之原因而受利益，致他人受損害者，應返還
      其利益，雖有法律上之原因，而其後已不存在者，亦同，
      民法第179條定有明文。另按無權占有他人之不動產，可
      能獲得相當於租金之利益，為社會通常之觀念；其依不當
      得利之法則請求返還不當得利，以無法律上之原因而受利
      益，致他人受有損害為其要件，故得請求返還之範圍，固
      應以對方所受之利益為度，非以請求人所受損害若干為準
      ，惟於審酌對方所受之利益時，如無客觀具體數據可資計
      算，請求人所受損害之數額，未嘗不可據為計算不當得利
      之標準（最高法院92年度台上字第324號判決參照）。再
      按土地所有人固得依不當得利法則向無權占用其土地之人
      請求返還相當於租金之損害金，惟其數額，除以申報地價
      為基礎外，尚須斟酌基地之位置、工商業繁榮之程度及占
      用人利用土地之經濟價值及所受利益等項，並與鄰地租金
      相比較，以為決定，並非必達申報地價年息百分之十之最
      高額（最高法院88年度台上字第3331號判決參照）。查：
      被告自90年1月1日起間，即無權占用系爭314之5號土地如
      附圖所示編號A、B、C1、D1及如附圖所示P─Q─R─S─T
      ─U─V─W─Y連線及O─P、W─X連線之土地330平方公尺
      ，是原告請求被告被告返還自起訴狀繕本送達翌日（98
      年10月21日）往前追溯5年，暨98年10月21日以後至返還
      土地之日止之不當得利，自屬有據。又系爭314之5號土地
      ，為國有土地，審諸被告系爭土地位於台中縣大雅鄉，周
      遭部分為農地、部分住宅、鄰近台中縣雅潭神自行車道，
      附近交通、繁營程度、生活機能尚佳，而被告占用之土地
      係供自己居家使用，非經營商業等情事，業經本院履勘現
      場查明，並有現場照片一份，在卷可稽，本院認原告請求
      被告返還不當得利，以96年度申報地價百分之六計算尚屬
      適當，依上所述，原告請求被告給付起訴狀繕本送達前回
      溯5年（即93年10月21日起，至98年10月20日止）之不當
      得利為13萬1700元（計算式：每月不當得利：1330元×33
      0×6%÷12＝2195元，元以下四捨五入，5年不當得利為
      2195元×5×12＝131700元）原告得請求被告自98年10 月
      21日起，至返還土地之日止，按月給付之不當得利數額為
      2195元；至於原告超過上開准許部分之請求，即不應准許
      。
五、綜上所述，原告以系爭314之5號土地管理人之地位，本於物
    上請求權之法律關係，請求被告應將系爭314之5號土地所示
    編號A磚造建物（面積12平方公尺）、編號B烤漆板棚頂（面
    積34平方公尺）、編號C1鋼架、烤漆板建物（面積94平方公
    尺）、編號D1混凝土空地（面積190平方公尺）、如附圖所
    示P─Q─R─S─T─U─V─W─Y連線之圍牆及O─P連線之電
    動大門、W─X連線之手動大門拆除，並將土地返還原告；且
    本於不當得利返還請求權，請求被告應給付原告13萬1700
    元，及自98年10月21日起，至清償日止，按年息百分之五計
    算之利息；暨自98年10月21日起，至返還上開土地之日止，
    按月給付原告2195元，均有理由，應予准許；惟原告逾此部
    分之請求，則無理由，應予駁回。
六、本判決原告勝訴部分，兩造均陳明願供擔保，請求宣告假執
    行及免為假執行，經核無不符，爰酌定相當擔保金，併准許
    之；又原告敗訴部分，其假執行之聲請，亦失所附麗，應予
    駁回。
七、本件判決之基礎已臻明確，兩造其餘攻擊防禦方法及舉證，
    核與判決無影響，毋庸一一論列，併此敘明。
參、訴訟費用負擔及假執行宣告之依據：民事訴訟法第79條、第
    390條第2項、第392條第2項、第3項。
中      華      民      國    99  年  4  月    28   日
                    民事第四庭  法  官  王金洲
正本係照原本作成。
如對本判決上訴，須於判決送達後20日內向本院提出上訴狀。
中      華      民      國    99  年  4  月    28   日
                                書記官  魏愛玲

司法院資訊處製作；財團法人民間司法改革基金會備份。
